【裁判字號】    95,訴,210
【裁判日期】    950519
【裁判案由】    拆屋還地
【裁判全文】
臺灣彰化地方法院民事判決  95年度訴字第210號
原      告  乙○○
訴訟代理人  林俊雄律師
被      告  甲○○
上列當事人間請求拆屋還地事件，本院於民國95年5月5日言詞辯
論終結，判決如下：
    主  文
被告應將坐落彰化縣彰化市○○段六二三之八二地號土地上如附
圖即彰化縣彰化地政事務所民國九十五年四月十一日土地複丈成
果圖所示編號A面積九九平方公尺之磚造平房壹棟及編號B面積一
平方公尺之水塔壹座拆除，將土地交還原告。
被告應給付原告新台幣捌萬陸仟肆佰元及自民國九十五年三月十
日起至交還上開土地之日止按月給付新台幣壹仟肆佰肆拾元。
原告其餘之訴駁回。
訴訟費用由被告負擔。
本判決原告勝訴部分得假執行。但被告如於執行標的物拍定、變
賣或物之交付前，以新臺幣貳拾柒萬陸仟肆佰元為原告預供擔保
後，得免為假執行。
原告其餘假執行之聲請駁回。
    事實及理由
一、原告主張：坐落彰化縣彰化市○○段623之82地號、面積530
    平方公尺土地（下稱系爭土地）為原告於民國78年間向台灣
    省政府標買取得，被告並無合法權源，竟占有系爭土地蓋有
    如附圖即彰化縣彰化地政事務所95 年4月11日土地複丈成果
    圖所示編號A面積99平方公尺之磚造平房1棟及編號B面積1平
    方公尺之水塔1 座使用（附圖備註欄張忠堯應更正為甲○○
    ），原告迭次促請被告遷讓並交還土地均未獲置理，依民法
    第767 條規定，被告應將上開地上物拆除將土地返還原告。
    又被告無權占用系爭土地使原告受有對系爭土地使用收益之
    損害，以每月租金新台幣（下同）6,000 元計算，原告另依
    民法第179條規定，請求5年相當於租金之損害共360,000 元
    併自95年3月1日起至交還系爭土地之日止按月給付6,000 元
    等語。並聲明：被告應將坐落系爭土地上如附圖所示編號 A
    面積99 平方公尺之磚造平房1棟及編號B面積1平方公尺之水
    塔1座拆除，將土地交還原告。被告應給付原告360,000元及
    自95 年3月1日起至交還系爭土地之日止按月給付6,000元。
    原告願供擔保請准宣告假執行。訴訟費用由被告負擔。
二、被告則以：系爭土地原為彰化縣政府代管之台灣省政府省有
    土地，由被告先祖建屋使用多年，嗣由被告承租繼續使用，
    被告與系爭土地原所有權人台灣省政府間存有不定期租賃關
    係，依民法第425 條規定，雖台灣省政府嗣後將系爭土地所
    有權讓與原告，惟上開租賃契約對原告仍繼續存在，被告使
    用系爭土地並非無權占有，至被告雖有積欠系爭土地租金之
    事實，惟租賃契約迄今未經原告依法終止，被告自得繼續使
    用系爭土地等語，資為抗辯。並聲明：原告之訴及假執行之
    聲請均駁回。訴訟費用由原告負擔。如受不利判決，願供擔
    保請准宣告免為假執行。
三、兩造不爭執事項：
    以下為兩造所不爭執，並有土地登記謄本、土地登記簿謄本
    、勘驗筆錄、現場履勘略圖及複丈成果圖在卷可稽，本院採
    為判決基礎。
（一）系爭土地為原告所有。
（二）被告占有系爭土地如附圖所示編號A面積99平方公尺之磚
      造平房1棟及編號B面積1平方公尺之水塔1座使用。
四、本件爭點整理結果如下：
    被告占有系爭土地是否有合法權源。
五、得心證之理由：
（一）按出租人於租賃物交付後，承租人占有中，縱將其所有權
      讓與第三人，其租賃契約，對於受讓人仍繼續存在。前項
      規定，於未經公證之不動產租賃契約，其期限逾五年或未
      定期限者，不適用之，88年4月21日修正公布之民法第425
      條第1、2項分別定有明文。又按民法債編施行前所定之租
      賃契約，於施行後其效力依民法債編之規定，民法債編施
      行法第24 條第1項亦定有明文。被告雖以與系爭土地原所
      有權人台灣省政府間存有不定期租賃關係，顯非無權占有
      等語置辯，並提出蓋有台灣銀行彰化分行76年11月19日、
      77 年4月16日收稅戳章之台灣省省有房屋租金及使用補償
      金收入繳款書為證，固可認被告與台灣省政府就系爭土地
      租賃契約成立於88 年4月21日民法債篇修正前，惟依民法
      債編施行法之規定，仍應適用88 年4月21日修正公布後之
      民法債編之規定。而被告與台灣省政府就系爭土地之租賃
      契約為不定期之租賃契約，且未經公證，業據被告於本院
      審理時自承在卷，依修正後民法第425條第2項之規定，自
      無同條第1 項買賣不破租賃之適用，是以，被告自不得以
      其與原告前手所存之租賃契約對抗原告，此外，被告復未
      能證明占用原告所有系爭土地上如附圖所示編號A、B部分
      有何正當權源，準此，原告主張被告無合法正當之權源而
      占有系爭土地等語，洵屬可信。
（二）按所有人對於無權占有或侵奪其所有物者，得請求返還之
      。對於妨害其所有權者，得請求除去之。有妨害其所有權
      之虞者，得請求防止之，民法第767 條定有明文。被告無
      權占有系爭土地，業如前述，則原告基於所有權人之地位
      ，請求無合法占有權源之被告將附圖所示編號A、B部分拆
      除，將土地交還原告，自屬有據。
（三）又按無法律上原因而受利益，致他人受損害者，應返還其
      利益。不當得利之受領人，除返還其所受之利益外，如本
      於該利益更有所取得者，並應返還。但依其利益之性質或
      其他情形不能返還者，應償還其價額，民法第179條、第1
      81條亦有明文。且無權占有他人土地，可能獲得相當於租
      金之利益為社會通常之觀念（最高法院61年台上字第1695
      號判例意旨參照）。本件被告無權占有系爭土地，依社會
      通念，可消極減免其應支付使用系爭土地之代價，而受有
      利益，致原告受有損害，自應返還該利益，而該利益依其
      性質無法返還，是原告請求被告給付相當於租金之不當得
      利，核屬有據。又按租金之請求權因五年間不行使而消滅
      ，民法第126 條定有明文，是原告主張被告不當得利之期
      間為5 年，亦屬有據。再計算相當於土地租金之不當得利
      金額，土地法第97 條第1項規定，城市地方房屋之租金，
      以不超過土地及其建築物申報總價額年息10 %為限。土地
      法第97條所謂土地及建築物之總價額，土地價額依法定地
      價，建築物價額依該管直轄市或縣市地政機關估定之價額
      。土地所有權人依土地法所申報之地價，為法定地價，土
      地法施行法第25 條、土地法第148條分別定有明文。查：
      系爭土地93年1月份申報地價為288元，被告占用系爭土地
      面積為100 平方公尺，系爭土地地目為建地、使用分區為
      山坡地保育區，使用地類別為丙種建築用地，系爭土地兩
      側皆為山坡地，位於彰化市○○路142 巷內，距離彰南路
      有相當之距離，為兩造所不爭執，且有土地登記謄本足參
      。本院斟酌前開情形，認原告得請求被告給付相當於租金
      之不當得利，以系爭土地申報地價年息5%為適當，據以核
      算，被告所受相當於租金之不當得利金額，每月為 1,440
      元，5年為86,400元，其計算式為288（申報地價）×100
      （占用面積）×5%×12×5（5年）＝86,400。另原告雖併
      請求被告自95年3月1日起至交還系爭土地之日止按月給付
      6,000 元，惟原告係於95年3月9日起訴請求被告給付受有
      相當於租金之不當得利，則原告得請求之期間應自起訴之
      翌日即95年3月10日起算。基上，原告請求被告給付86,40
      0元，併自95年3月10日起至交還系爭土地之日止按月給付
      1,440元，為有理由，逾此範圍，則屬無據。
六、從而，原告基於民法第767條、第179條規定，請求被告將附
    圖所示編號A、B部分拆除，將土地交還原告，及請求被告給
    付86,400 元，併自95年3月10日起至交還系爭土地之日止按
    月給付1,440 元，於法有據，應予准許，逾此部分，則無理
    由，應予駁回。
七、本判決所命被告給付之價額未逾500,000 元，依民事訴訟法
    第389 條第1項第5款之規定，應依職權宣告假執行。又被告
    陳明願供擔保，聲請宣告免為假執行，核無不合，爰酌定相
    當擔保金額准許之。至於原告敗訴部分，其假執行之聲請，
    即失所依附，應予駁回。
八、本件事證已臻明確，兩造其餘主張及所提證據與本院上開論
    斷無涉或無違，不予贅述。
據上論結，本件原告之訴為一部有理由，一部無理由，依民事訴
訟法第79 條、第389條第1項第5款、第392條第2項，判決如主文
。
中    華    民    國    95    年    5     月    19    日
                  民事第一庭    法  官  游秀雯
以上正本係照原本作成。
如對判決上訴，應於判決送達後20日內向本院提出上訴狀。
中    華    民    國    95    年    5     月    19    日
                                書記官  張西武


司法院資訊處製作；財團法人民間司法改革基金會備份。
